最高法院刑事判決　　　　　　　　　　　　　　　　　八十七年度台覆字第二六號
　　被　　　告
　 （上 訴 人） 乙○○
　　選任辯護人　舒建中律師
　　上　訴　人　甲○○
右被告等因煙毒等罪案件，經台灣高等法院中華民國八十六年十二月二十二日終審（
或第二審）判決（八十六年度上重訴字第九○號，起訴案號：台灣台北地方法院檢察
署八十六年度偵字第九五二七、九六七○、一三二五七號）後，就煙毒部分送請覆判
，乙○○就施用毒品及非法吸用化學合成麻醉藥品部分，提起上訴，本院判決如左：
    主  文
原判決關於乙○○販賣毒品及甲○○部分均撤銷，發回台灣高等法院更審。
其他上訴駁回。
    理  由
一、發回更審部分：
本件原判決認定被告甲○○曾犯妨害兵役、物、妨害自由、偽造文書、偽造有價證
券及違反麻醉藥品管理條例、違反肅清煙毒條例等罪，其中偽造文書一案，經台灣台
東地方法院於民國八十年六月三十日判處有期徒刑五月確定，於八十三年十一月二十
一日執行完畢，其所犯違反肅清煙毒條例罪，仍在假釋中。被告乙○○曾犯偽造文書
、偽證及違反麻醉藥品管理條例、違反懲治走私條例等罪，亦在假釋中。二人均不思
悔改，自八十五年十一月間起，基於共同販賣毒品海洛因營利之概括犯意，先向不詳
姓名者販入不詳數額之海洛因，而於八十五年十一月中旬、八十六年二月中旬，由甲
○○先後在宜蘭縣五結鄉○○○路三之四一號九樓之三及台北縣新店市公路車站，以
每兩新台幣（下同）十四萬元之價格，各出售海洛因二兩及四兩予陳國寬。甲○○於
八十六年一月底認識簡小蘭，即以每月三萬元僱用簡女為其自己及乙○○共同出售海
洛因予不特定人，又於八十六年二月初，以不詳價格出售海洛因予綽號「銀盾」、「
饅頭」二人。復於八十六年二月十六日下午二時許，甲○○偕同簡小蘭帶海洛因至
宜蘭縣宜蘭市○○路二一巷九之一號二樓，擬出售予潘世明等人，為警當場查獲，並
在上址二樓及在簡女駕駛搭載甲○○之ＶＸ－八五八八號自用小客車上，扣得甲○○
與乙○○所共有海洛因五包（淨重四六‧七五公克）及六包（淨重二三七‧八○公克
），另自簡小蘭身上起出記載毒品販售欠款帳簿一本扣案。甲○○於八十六年二月十
七日交保後，仍不罷手，復與乙○○承續前開共同販賣海洛因營利之概括犯意，以每
公斤一百五十萬元或一百八十萬元不等之價格，向匿居大陸綽號「林董」者，由其遙
控在台不詳姓名之毒犯販入海洛因二次，每次一公斤，均經分裝，再以每兩十萬元不
等價格，出售予綽號「阿邦」及不特定人。嗣於八十六年四月十七日下午一時許，甲
○○又至高雄市○○○路三十號六合大飯店三○一六號房間，向不詳姓名者販入海洛
因磚三塊（淨重三、○四一‧六七公克），於同日下午四時步出該飯店門口時，為警
查獲，扣得上開海洛因磚，復於翌（十八）日下午二時三十分許，循線在台北市○○
路十五之十八號四樓，查獲乙○○，起出供販毒所用之行動電話五具、呼叫器三個及
行動電話電池四個等情，因認初審各論甲○○、乙○○以共同連續販賣毒品罪（甲○
○為累犯），各處無期徒刑，褫奪公權終身之判決，為無不合，予以維持，駁回甲○
○、乙○○在終審之上訴，固非無見。惟查：(一)受有期徒行之執行完畢，或受無期徒
刑或有期徒刑一部之執行而赦免後，五年以內再犯有期徒刑以上之罪者，為累犯，加
重本刑至二分之一。是被告應否適用累犯加重其刑，審理事實之法院，自應詳細調查
，明白認定，方足為適用法律當否之判斷。卷查，乙○○於八十一年間犯偽造文書罪
，經台灣台東地方法院判處有期徒刑四月，如易科罪金以三十元折算一日。依台灣高
等法院檢察署刑案紀錄簡覆表所載，其執行結案情形有二項記載；其一載為八十四年
九月十一日結案，刑期起算日八十五年十二月三十日，指揮書執畢日期為八十六年四
月二十日；另一項則載為：八十四年九月十一日結案，結案情形為易科罰金（見原審
卷第三十一頁反面末尾至三十二頁正面前三行）。而本件依原判決所確認之事實，乙
○○犯罪時間係自八十五年十一月中旬起，則其於八十一年間所犯偽造文書罪，究於
何時執行完畢，與應否適用累犯之規定至為攸關，自應予調查明確。(二)犯罪事實應依
證據認定之，所謂證據，須適於為被告犯罪事實之證明者，始得採為斷罪資料。原判
決認乙○○與甲○○共同連續販賣海洛因，固於事實及理由欄三詳述其憑據，但經核
該等證據，似均為間接證據，其證明難謂已達確信其為真實之程度，而仍有合理之懷
疑存在，原判決既查無其他直接證據，遽予論處乙○○共同販賣毒品罪刑，尚嫌率斷
。又原審疏未就乙○○在台北市銀行板橋分行所設帳戶查明其存提款及有無與甲○○
資金往來情形，並究明ＶＸ－八五八八號自用小客車屬何人所有，何以由乙○○交付
甲○○使用（見宜蘭縣警察局宜蘭分局刑案偵查卷第二頁反面、第九頁正面）致事實
有欠明確，難謂無調查未盡之違法。(三)證物應示被告，令其辨認，如係文書而被告不
解其意義者，應告以要旨，刑事訴訟法第一百六十四條定有明文。本件自簡小蘭身上
起出之帳簿一本，雖經扣案，但台灣宜蘭地方法院檢察署函請併案審理時似未將該帳
簿隨函檢送（見併辦卷），是原審審判筆錄右記載於審理期日提示該帳簿，其所踐行
之訴訟程序非無瑕疵。(四)販賣毒品所得之財物，依肅清煙毒條例第十三條第一項規定
，係採義務沒收主義，故因販賣毒品所得之價款，無論已否扣案，均應為沒收之諭知
。原判決事實欄認定，甲○○、乙○○共同販賣海洛因予陳國寬二次，一次二兩、一
次四兩，每兩十四萬元；又甲○○、乙○○、簡小蘭共同販賣海洛因予「銀盾」、「
饅頭」、「阿邦」、潘世明及其他不特定人；倘使無訛，則被告等販毒所得究為若干
﹖已否費失﹖均應予查明。如尚未費失，自應為沒收之諭知。若已費失，亦應於判決
理由內說明不能沒收之原因，原判決對此依法必須沒收之物，置而未論，亦有調查未
盡及理由不備之違法。綜上所述，原判決關於乙○○販賣毒品及甲○○部分，其認定
事實尚有未當，應由本院將上開部分撤銷，發回更審。又犯肅清煙毒條例之罪者，以
地方法院或其分院為初審，高等法院或其分院為終審。但其經高等法院或其分院判處
死刑或無期徒刑之案件，應由該法院於送達判決後十日內，送本院覆判，該條例第十
六條定有明文。其應依此項特別程序辦理者，被告等之聲明上訴，只係促請原審法院
為職權之發動，本院關於此部分仍應依覆判程序辦理，故被告等關於此部分之上訴，
不另從程序上予以駁回。
二、上訴駁回部分：
按犯肅清煙毒條例之罪者，以地方法院或其分院為初審，高等法院或其分院為終審。
又刑事訴訟法第三百七十六條所列各罪之案件，經第二審判決者，不得上訴於第三審
法院，此觀該法條之規定自明。上訴人乙○○被訴施用毒品及非法吸用化學合成麻醉
藥品部分，原判決分別維持初審（或第一審）依肅清煙毒條例第九條第一項，麻醉藥
品管理條例第十三條之一第二項第四款論處罪刑之判決（施用毒品，處有期徒刑三年
二月），而非法吸用化學合成麻醉藥品罪名係屬刑事訴訟法第三百七十六條第一款之
案件。依上開說明，此二部分犯罪既經第二審判決，自不得上訴於第三法院，乙○○
竟就此二部分復提起上訴，顯為法所不許，均應予駁回。
據上論結，應依肅清煙毒條例第十七條第三款，刑事訴訟法第三百九十五條前段，判
決如主文。
中      華      民      國    八十七    年      三      月     二十     日
                              最高法院刑事第二庭
                                  審判長法官  施  文  仁
                                        法官  陳  炳  煌
                                        法官  張  淳  淙
                                        法官  洪  文  章
                                        法官  林  錦  芳
      右正本證明與原本無異
                                              書  記  官
中      華      民      國    八十七    年      三      月    二十三    日
